ACORDAO-COMPLETO-2362902

ACÓRDÃO 5310/2019 ATA 25/2019 - SEGUNDA CÂMARA

VISTOS, relatados e discutidos estes autos de tomada de contas especial instaurada pelo então Ministério da Ciência, Tecnologia e Inovação (MCTI) em desfavor da Academia de Educação para o Desenvolvimento - PE (Aedes-PE) , além de Alexandre Henrique Lemos Marinho, como presidente da Aedes-PE, diante da omissão no dever de prestar contas dos recursos federais inerentes ao Convênio nº 01.0078.00/2009 destinado à "Capacitação de Alunos do Município de Garanhuns em Tecnologia da Informação" sob o montante de R$ 162.148,20 pelo aporte de R$ 150.000,00 em recursos federais e de R$ 12.148,20 em recursos da contrapartida; 
	ACORDAM os Ministros do Tribunal de Contas da União, reunidos em Sessão da 2ª Câmara, ante as razões expostas pelo Relator, em:
	9.1. considerar revel a Academia de Educação para o Desenvolvimento - PE, nos termos do art. 12, § 3º, da Lei nº  8.443, de 1992;
	9.2. rejeitar as alegações de defesa apresentadas por Alexandre Henrique de Lemos Marinho;
	9.3. julgar irregulares as contas de Alexandre Henrique de Lemos Marinho e da Academia de Educação para o Desenvolvimento - PE, nos termos dos arts. 1º, I, 16, III, "a" e "b", 19, parágrafo único e 23, III, da Lei nº 8.443, de 1992, para aplicar a multa prevista no art. 58, I e II, da Lei nº  8.443, de 1992, em desfavor de Alexandre Henrique de Lemos Marinho sob o valor de R$ 10.000,00 (dez mil reais) , com a fixação do prazo de 15 (quinze) dias, contados da notificação, para que comprove, perante o Tribunal (art. 214, III, "a", do RITCU) , o recolhimento da dívida ao Tesouro Nacional, atualizada monetariamente na forma da legislação em vigor; 
	9.4. autorizar, caso requerido, nos termos do art. 26 da Lei nº 8.443, de 1992, o parcelamento da dívida fixada por este Acórdão em até 36 (trinta e seis) parcelas mensais e sucessivas, sobre as quais incidirão a atualização monetária e os correspondentes acréscimos legais, esclarecendo aos responsáveis que a falta de pagamento de qualquer parcela importará no vencimento antecipado do saldo devedor (art. 217, § 2º, do RITCU) , sem prejuízo das demais medidas legais; e
	9.5. autorizar, desde logo, nos termos do art. 28, inciso II, da Lei nº 8.443, de 1992, a cobrança judicial da dívida fixada por este Acórdão, caso não atendidas as notificações;
	9.6. determinar que, como sucessor do então Ministério da Ciência, Tecnologia e Inovação, o atual Ministério da Ciência, Tecnologia, Inovações e Comunicações adote as eventuais medidas porventura cabíveis para obter a restituição de R$ 521,06 referentes a duas despesas impugnadas no âmbito do Convênio nº 01.0078.00/2009; e
	9.7. determinar que a unidade técnica envie a cópia deste Acórdão, acompanhado do Relatório e do Voto que o fundamenta, ao Ministério da Ciência, Tecnologia, Inovações e Comunicações, para ciência e atendimento da determinação prolatada pelo item 9.6 deste Acórdão; ficando a unidade técnica dispensada de promover o monitoramento sobre a aludida determinação.

Tomada de Contas Especial instaurada pelo então Ministério da Ciência, Tecnologia e Inovação (MCTI) em desfavor da Academia de Educação para o Desenvolvimento  PE (Aedes-PE), além de Alexandre Henrique Lemos Marinho, como presidente da Aedes-PE, diante da omissão no dever de prestar contas dos recursos federais inerentes ao Convênio nº 01.0078.00/2009 destinado à Capacitação de Alunos do Município de Garanhuns em Tecnologia da Informação sob o montante de R$ 162.148,20 pelo aporte de R$ 150.000,00 em recursos federais e de R$ 12.148,20 em recursos da contrapartida.

Segunda Câmara

então Ministério da Ciência, Tecnologia e Inovação.

3. Responsáveis: Alexandre Henrique de Lemos Marinho (CPF XXX.112.884-XX) e Academia de Educação para o Desenvolvimento - PE (CNPJ 10.278.089/0001-06).

Ana Arraes (Presidente).

13.1. Ministros presentes: Ana Arraes (Presidente), Augusto Nardes, Aroldo Cedraz e Raimundo Carreiro.
13.2. Ministra que alegou impedimento na Sessão: Ana Arraes (Presidente).
13.3. Ministros-Substitutos presentes: Marcos Bemquerer Costa e André Luís de Carvalho (Relator).

ACORDAO-COMPLETO-2427799

Acórdão 5883/2021 - Segunda Câmara

ANDRÉ DE CARVALHO

Trata-se de tomada de contas especial instaurada pelo então Ministério da Ciência, Tecnologia e Inovação (MCTI) em desfavor da Academia de Educação para o Desenvolvimento - PE (Aedes-PE) , além de Alexandre Henrique Lemos Marinho, como presidente da Aedes-PE, diante da omissão no dever de prestar contas dos recursos federais inerentes ao Convênio nº 01.0078.00/2009 destinado à "Capacitação de Alunos do Município de Garanhuns em Tecnologia da Informação" sob o montante de R$ 162.148,20 pelo aporte de R$ 150.000,00 em recursos federais e de R$ 12.148,20 em recursos da contrapartida. 
2.	Após a análise final do feito, o auditor federal da então Secex-PE lançou o seu parecer conclusivo à Peça 48 (fls. 1/8) , com a anuência dos dirigentes da unidade técnica (Peças 49 e 50) , nos seguintes termos:
"Trata-se de tomada de contas especial instaurada pelo então Ministério da Ciência e Tecnologia e Inovação (MCTI) , em desfavor da Academia de Educação para o Desenvolvimento/PE (Aedes/PE) e do Sr. Alexandre Henrique Lemos Marinho, Presidente da Aedes/PE, em função da omissão no dever de prestar contas do Convênio 01.0078.00/2009 (Siafi 713307) , firmado entre o MCTI e a referida instituição, tendo como objeto a 'Capacitação de Alunos do Município de Garanhuns em Tecnologia da Informação' (peça 1, p. 77-93) . 
Histórico 
2. Conforme consta dos autos, o plano de trabalho (peça 1, p. 101-103) contemplava as seguintes metas: adequação e estruturação do espaço físico; divulgação e seleção de instrutores, monitores e alunos; capacitação de 192 alunos; e disponibilização de computadores para a população capacitada. O valor pactuado para a execução da avença foi R$ 162.148,20, sendo R$ 150.000,00 do concedente e R$ 12.148,20 de contrapartida do convenente, a ser aportada por meio de bens economicamente mensuráveis (peça 1, p. 85) . A vigência original do repasse compreendia o período de 28/12/2009 a 1/12/2010 (peça 1, p. 87) . 
2.1. Os recursos federais foram liberados após a emissão de Autorização de Pagamento e a Ordem Bancária 20100B803762, de 2/9/2010, no valor de R$ 150.000,00 (peça 1, p. 149-151) . 
2.2. Em função do atraso no repasse, foi acordada a prorrogação da vigência do convênio para até 1/12/2011, de acordo com o Parecer Técnico Secis/Deare 403/2010, de 19/11/2010, e com a Nota Informativa DCON 587/2010, de 29/11/201 (peça 1, p. 155-161 e 167-168) . Em consequência, o primeiro termo aditivo foi assinado em 1/12/2010 e publicado no DOU no dia 20/12/2010 (peça 1, p. 181-185) . 
2.3. O concedente realizou duas vistorias in loco para acompanhar a Execução Física, conforme Relatórios de Verificação datados de 20/12/2011 (peça 1, p. 219-223) e de 27/1/2012 (peça 1, p. 391- 393) . Na oportunidade, constatou-se que a estrutura física da sede da entidade estava compatível com o acordado, tendo sido apresentados os materiais utilizados na divulgação dos cursos. Entretanto, a entidade convenente não disponibilizou, à época, as listas de presença dos alunos, além de outros documentos comprobatórios. Mesmo assim, conforme Nota Técnica 28/2012, o ministério considerou que, até aquele, não havia evidências de inconformidade, uma vez que as atividades previstas estavam sendo realizadas e o objeto proposto estava sendo devidamente cumprido (peça 1, p. 385) . 
2.4. Prosseguindo, já em 28/2/2012, o presidente da Aedes/PE foi notificado, por meio do Ofício 257/2012/CGRL, acerca da necessidade de prestar contas no Siconv, em obediência ao inciso XXIV do art. 30, da Portaria Interministerial 127/2008, sob pena de instauração de tomada de contas especial (peça 2, p. 9-17) . Diante do não cumprimento do prazo, a entidade foi inscrita como inadimplente no Siconv (peça 2, p. 21) . 
2.5. Em 17/8/2013, a CGAP emitiu o Parecer Técnico 37, concluindo que o convenente não apresentou a documentação referente à prestação de contas final, não sendo possível realizar a análise dos resultados alcançados, e sugerindo o encaminhamento à DCON para a instauração de TCE. Em 4/2/2014, a CGRL concedeu mais um prazo de quinze dias, contados a partir do dia 5/2/2014, ao Sr. Alexandre Henrique Lopes Marinho, para prestar contas do convênio em questão, conforme o Ofício 57/2014/CGRL (peça 2, p. 39-51) . 
2.6. Posteriormente, em 15/5/2014, por meio de edital, o presidente da Aedes/PE foi notificado para que pudesse 'obter conhecimento do inteiro teor dos processos e seus documentos na Divisão de Convênios - DCON', tendo sido estabelecido o prazo de trinta dias para que o notificado se manifestasse (peça 2, p. 59) . Diante do silêncio constatado, concluiu-se que não foi possível avaliar a execução física do convênio devido à ausência de documentos comprobatórios da realização do objeto, razão pela qual foi ratificada a solicitação de instauração de TCE por omissão do dever de prestar contas (peça 2, p. 55- 58) . 
2.7. Em seu Relatório de TCE, de 11/5/2015 (peça 2, p. 75-105) , o Tomador de Contas considerou que a irregularidade motivadora da instauração foi a 'omissão no dever de prestar contas, conforme art. 63, §1°, inciso I, da Portaria Interministerial 127/2008'. Na oportunidade, imputou-se responsabilidade solidária ao Sr. Alexandre Henrique de Lemos Marinho e à Academia de Educação para o Desenvolvimento/PE. O débito apurado corresponde à totalidade de recursos federais repassados para execução do convênio (R$ 150.000,00) , mediante a Ordem Bancária 20100B803762, de 2/9/2010 (peça 1, p. 149-151) . 
2.8. A Controladoria-Geral da União (CGU) , por meio do Relatório e Certificado de Auditoria 168/2015, de 26/8/2015, e do Parecer do Dirigente do Órgão de Controle Interno (peça 2, p. 117-122) esposou as conclusões do Tomador de Contas. O Ministro de Estado da Ciência, Tecnologia e Inovação tomou ciência dos fatos e emitiu o pronunciamento ministerial constante da peça 2, p. 127.
2.9. No âmbito deste Tribunal, após o exame da documentação presente no processo, foi lavrada a primeira instrução, ora anexada na peça 8, na qual foi registrado que a ausência da prestação de contas impossibilitou avaliar a execução física do convênio, considerando-se a falta de documentos aptos a comprovar a efetiva realização do objeto pactuado. Ademais, ressaltou-se que, apesar de as vistorias realizadas pelo concedente terem indicado que a estrutura física da sede da entidade estava compatível com o acordado, e que foram apresentados os materiais utilizados na divulgação dos cursos, restaram pendentes de apresentação as listas de presença dos alunos, além de outros documentos comprobatórios do alcance do objetivo final da avença. 
2.10. Assim, formulou-se proposta no sentido da citação solidária da Academia de Educação para o Desenvolvimento/PE (Aedes/PE) e de Alexandre Henrique Lemos Marinho, então presidente da instituição, ante a omissão no dever de prestar contas verificadas, em descumprimento ao art. 56 da Portaria Interministerial 127/2008, tendo como débito a totalidade de recursos federais repassados para execução do convênio (R$ 150.000,00) . 
2.11. Após a realização das citações, o Sr. Alexandre Marinho, na qualidade de presidente da Aedes, encaminhou a documentação presente na peça 28. Posteriormente, remeteu os seguintes elementos adicionais (peça 30) : notas fiscais recebidas durante o convênio; cotações das compras de valor acima de oito mil reais; contratos celebrados com cada um dos fornecedores do convênio; e notas explicativas. 
2.12. Após a análise das alegações de defesa encaminhadas pelo Sr. Alexandre Marinho, as quais foram consideradas também como sendo aquelas da Aedes, foi lavrada a instrução contida na peça 31, onde consta que os elementos apresentados não foram considerados suficientes para justificar a omissão em tela. Relativamente à dita conclusão, foi ressaltado naquela instrução que, mesmo que a documentação (apresentada fora do prazo) porventura lograsse demonstrar a boa e regular aplicação dos recursos, a irregularidade pela omissão persistiria, o que resultaria necessariamente na proposta de julgar irregulares as contas dos responsáveis, nos termos do art. 16, inciso III, alínea 'a', da Lei 8.443/1992, com a pertinente aplicação de multa. 
2.13. No que se refere especificamente à documentação apresentada a título de prestação de contas (peças 28 e 30) , concluiu-se, ainda na instrução de peça 31, que pareciam conter os elementos exigidos na Cláusula Sexta do termo de convênio (peça 1, p. 87) . Contudo, tais elementos não chegaram a ser examinados pelo concedente. Em virtude disso, considerou-se ser mais adequado o encaminhamento de tal documentação ao ministério, para que este procedesse à devida análise e emitisse pronunciamento conclusivo sobre a regularidade da prestação de contas, bem como acerca da eventual ocorrência de dano ao erário. 
2.14. Após apreciar a matéria, o Tribunal exarou o Acórdão 2254/2017-TCU-Segunda Câmara (peça 34) , da relatoria do Ministro André Luís de Carvalho, de 8/3/2017, por meio do qual endereçou ao órgão concedente a determinação abaixo transcrita. 
'1.7.1. ao Ministério da Ciência e Tecnologia, Inovações e Comunicações (MCTIC) que, no prazo de 60 (sessenta) dias, avalie a documentação apresentada intempestivamente pelo Sr. Alexandre Henrique de Lemos Marinho, em seu próprio nome e como representante da Academia de Educação para o Desenvolvimento de Pernambuco (Aedes/PE) , a título de prestação de contas do Convênio nº 01.0078.00/2009 - Siafi nº 713307 (Peças n os 28 e 30) , e encaminhe a este Tribunal, ao final do prazo, informações sobre a execução do projeto pactuado e parecer conclusivo sobre a regularidade da prestação de contas, indicando a eventual ocorrência de dano ao erário';  
2.15. Regularmente cientificado por meio do Ofício 279/2017-TCU/SECEX-PE, de 13/3/2017, (peça 35) , o órgão juntou sua resposta na peça 37, tendo encaminhado o Memorando 7869/2017/SEIMCTIC, juntamente com pareceres e despachos anexos. 
2.16. No referido Memorando 7869/2017/SEI-MCTIC (peça 37, p. 2-3) , o ministério informou que, após analisar a documentação, o entendimento anterior foi ratificado, ou seja, manteve-se posicionamento no sentido do não cumprimento do objeto do convênio e dos objetivos propostos.
2.17. Prosseguindo, já em 21/7/2017, quase dois meses após o recebimento da resposta do MCTIC, o Sr. Alexandre Marinho manifestou-se novamente no processo, requerendo ao TCU que fosse realizada nova diligência junto ao ministério, tendo em vista terem sido entregues por ele (Sr. Marinho) ao concedente novos documentos (peça 38, p. 3) . 
2.18. Na oportunidade, o responsável informou que havia submetido ao concedente um 'pedido de reconsideração', datado de 28/6/2017 (peça 38, p. 20-26) , em resposta à notificação recebida no Ofício 22630/2017. Asseverou que havia encaminhado todos os documentos requeridos pelo órgão (peça 38, p. 27-492) , conforme abaixo transcrito. 
1. Fichas de Matrículas dos 192 participantes das capacitações; 
2. Certificados de Conclusão de Curso emitidos; 
3. Listas de Presença em sala de aula; 
4. Fotos tiradas à época, especialmente de algumas das entregas de certificados, e algumas tiradas pela própria equipe do MCT, quando de sua visita in loco; 
5. Contatos atualizados de mais de 75 participantes (coletados recentemente) e declarações de participação no curso (tais dados são os que se encontram grifados de vermelho nas folhas que servem como capa em cada uma das turmas. Junto à ficha de matrícula, lista de frequência e certificado de cada um destes, existe também a Declaração recente de que participaram do curso) ; 
6. Relação dos Instrutores/Monitores contratados; 
7. Duas últimas notas fiscais que faltavam. 
2.19. Os esclarecimentos adicionais juntados pelo responsável foram devidamente examinados na instrução ora anexada na peça 39.
2.20. Verificou-se que o envio (pelo responsável) dos novos elementos ao concedente ocorreu após o recebimento, pelo TCU, dos pareceres conclusivos elaborados pelo MCTIC em atendimento ao Acórdão 2254/2017-TCU-Segunda Câmara. Ou seja, existia a real possibilidade de o ministério ter examinado a documentação adicional e até mesmo ter modificado seu posicionamento até então vigente, mas certamente este Tribunal não teria conhecimento de tal fato, uma vez que este se deu após o pronunciamento do órgão repassador em atendimento ao acórdão referido. 
2.21. Na mesma instrução, considerou-se, ainda, que os documentos apresentados coincidiam com aqueles itens cuja ausência teria acarretado a reprovação da execução física pelo ministério, quais sejam: 'listas de frequência; contatos dos participantes; cópias de certificados; relação de instrutores/monitores contratados, bem como relatórios por eles produzidos; registros fotográficos das aulas, etc'. Adicionalmente, constariam desses elementos adicionais as duas notas fiscais que estariam faltando na prestação de contas, conforme indicado no mais recente parecer financeiro. 
2.22. Assim, diante da possibilidade de que esses elementos adicionais pudessem vir a comprovar a execução física do objeto pactuado no convênio, bem como sanear as irregularidades apontadas na análise financeira, foi proposta a fixação de prazo ao MCTIC para que examinasse a dita documentação adicional encaminhada e emitisse pronunciamento conclusivo sobre a regularidade da prestação de contas da avença e sobre a eventual persistência de dano ao erário. 
2.23. Após apreciar a matéria, o Tribunal exarou o Acórdão 96/2018-TCU-Segunda Câmara, da Relatoria do Ministro André Luís de Carvalho. Na ocasião, o TCU endereçou ao ministério concedente a determinação abaixo transcrita. 
'1.7.1. à Subsecretaria de Planejamento, Orçamento e Administração do Ministério da Ciência e Tecnologia, Inovações e Comunicações (MCTIC) que, no prazo de 60 (sessenta) dias, avalie a documentação apresentada intempestivamente pelo Sr. Alexandre Henrique de Lemos Marinho, em seu próprio nome e como representante da Academia de Educação para o Desenvolvimento (Aedes/PE) , em adição à prestação de contas do Convênio nº 01.0078.00/2009 - Siafi nº 713307 (Peça n o 38) , e encaminhe ao TCU, ao final do aludido prazo, as informações sobre a execução do projeto pactuado e o parecer conclusivo sobre a regularidade, ou não, da prestação de contas, indicando a eventual ocorrência de dano ao erário'. 
2.24. Devidamente notificado por meio do Ofício 81/2018 (peça 44 e AR na peça 45) , de 30/1/2018, o órgão repassador apresentou sua resposta, a qual integra a peça 46 do presente processo. 
Exame 
3. Por meio do Ofício 15911/2018/SEI-MCTIC, o ministério informou que a prestação de contasfinal apresentada foi aprovada com ressalvas pelo ordenador de despesas, tendo como fundamento o posicionamento contido no Parecer Técnico 2691 (complementar ao Parecer 1508) , da Secretaria de Políticas e Programas de Pesquisa e Desenvolvimento (SEPED) e no Parecer Financeiro 181/2017, emitido pela Divisão de Análise e Execução Financeira (DIAEF) . 
3.1. No Parecer Técnico, consta conclusão no sentido de que os elementos encaminhados pelo responsável no chamado 'pedido de reconsideração' se mostraram suficientes para demonstrar a execução física do objeto pactuado, atingindo o objetivo de capacitar jovens em cursos de manutenção de microcomputadores, computação gráfica e edição de áudio e vídeos. 
3.2. No mesmo documento, ainda consta informação de que, em visita in loco realizada, verificou-se material gráfico referente à divulgação dos cursos, bem como material didático utilizado nas aulas. 
3.3. No que tange ao Parecer financeiro, consta informação explícita no sentido da retificação da conclusão anterior. Ou seja, o ministério modificou seu entendimento também no aspecto financeiro, frente aos novos elementos juntados pelo responsável. No dito Parecer, verifica-se a aprovação das contas, com ressalvas, admitindo-se que os recursos repassados ao convenente foram efetivamente empregados na execução do objeto da avença. 
3.4. Quanto à ressalva, observa-se que se trata de duas despesas glosadas, totalizando R$ 521,06. A primeira corresponde a pagamento de tarifa bancária de R$ 13,50. A segunda se refere ao montante de R$ 507,56, oriundo de aplicação financeira que deixou de ser realizada. Sobre a cobrança do dito valor, consta que o ministério implementou providências administrativas nesse sentido, não tendo, contudo, obtido êxito. 
3.5. Ainda sobre a referida cobrança, entendeu-se antieconômico seu prosseguimento, tendo em vista o baixo valor envolvido e os limites mínimos estabelecidos pela IN/TCU 71 e Portaria 75/2012 do Ministério da Fazenda. 
3.6. De qualquer modo, como visto, foi essa a única pendência financeira restante, razão pela qual o ministério concluiu que as contas poderiam ser aprovadas com ressalva. 
3.7. De todo o exposto, observa-se claramente que o órgão entendeu que o objeto do convênio foi regularmente cumprido e os objetivos estabelecidos foram devidamente alcançados e satisfatoriamente comprovados por meio da documentação apresentada pelo responsável. No que se refere à persistência da ocorrência de dano ao erário, constata-se que o valor remanescente é irrisório e não justifica a eventual adoção de medidas adicionais por parte deste Tribunal. 
3.8. Não obstante a efetiva comprovação da execução física e do alcance dos objetivos colimados, deve-se ressaltar que restou a irregularidade concernente à não apresentação da prestação de contas no prazo regularmente estabelecido, conforme análise realizada nas instruções precedentes.
3.9. Por essa razão, a título de encaminhamento, será proposto o julgamento pela irregularidade das contas dos responsáveis, ante a omissão inicial, fundamentado no art. 16, inciso III, alínea 'a', da Lei 8.443/1992, e art. 209, inciso I, § 4º, do RI/TCU. 
Conclusão 
4. Concluído o exame da documentação presente nos autos, notadamente aquela oriunda da resposta do ministério concedente à diligência que lhe foi endereçada, constatou-se que os elementos apresentados pelos responsáveis foram suficientes para comprovar a execução física do objeto do Convênio 01.0078.00/2009 (Siafi 713307) , firmado entre o MCTI e a Academia de Educação para o Desenvolvimento/PE (Aedes/PE) , então presidida pelo Sr. Alexandre Henrique Lemos Marinho. 
4.1. Do mesmo modo, também ficou demonstrado o alcance dos objetivos propostos, notadamente a capacitação de jovens em cursos de manutenção de microcomputadores, computação gráfica e edição de áudio e vídeos. 
4.2. No que se refere ao aspecto financeiro, ficou pendente apenas a devolução do montante de R$ 521, 06 (valor original) referente a duas despesas glosadas, o que levou à aprovação com ressalva pelo ministério. Tal valor, contudo, mostra-se de baixa significância, o que afasta a necessidade de adoção de medidas adicionais por parte do Tribunal. 
4.3. Por fim, restaram rejeitadas as razões de justificativa apresentadas (e analisadas em instrução anterior) , relativamente à omissão inicial no dever de prestar contas, razão pela qual será proposto o julgamento pela irregularidade das contas do Sr. Alexandre Marinho. 
Informações Adicionais 
5. Em atendimento ao item 9.4, do Acórdão 1772/2017-TCU-Plenário, Relator Ministro Augusto Sherman Cavalcanti, foi efetuada pesquisa no sistema processual do TCU, não tendo sido encontradas outras tomadas de contas especiais em aberto contra os responsáveis aqui arrolados. 
5.1 Vale ressaltar que a pretensão punitiva do TCU, conforme Acórdão 1441/2016-TCU-Plenário, que uniformizou a jurisprudência acerca dessa questão, subordina-se ao prazo geral de prescrição indicado no art. 205, do Código Civil, que é de 10 anos, contado da data de ocorrência da irregularidade sancionada, nos termos do art. 189, do Código Civil, sendo este prazo interrompido pelo ato que ordenar a citação, a audiência ou a oitiva do responsável. No caso em exame, não ocorreu a prescrição. Verifica-se que a irregularidade data de 2/9/2010, ao passo que autorização para as citações data de 23/6/2016, conforme Pronunciamento da Unidade constante da peça 10, mediante delegação de competência concedida pela então vigente Portaria MINS-ALC 1/2014, do Exmo. Ministro-Relator André Luís de Carvalho, razão pela qual será proposta aplicação de sanção. 
5.2. Registre-se, por fim, que, após a análise de toda a documentação carreada aos autos, não foram encontrados elementos capazes de comprovar a boa-fé na conduta dos responsáveis. Assim, a presente TCE deverá ser imediatamente julgada, conforme determina o § 6º do art. 202 do Regimento Interno do TCU. 
Proposta de Encaminhamento
6. Diante do exposto, submetem-se os autos à consideração superior, com a seguinte proposta: 
6.1 rejeitar as alegações de defesa apresentadas pela Academia de Educação para o Desenvolvimento/PE (Aedes/PE) e pelo Sr. Alexandre Henrique Lemos Marinho, Presidente da Aedes/PE; 
6.2 julgar irregulares, com fundamento nos arts. 1º, inciso I, 16, inciso III, alíneas 'a' e 'b', da Lei 8.443/1992 c/c os arts. 19, § único, e 23, inciso III, da mesma Lei, e com arts. 1º, inciso I, 209, inciso I, § 4º, 210, § 2º, e 214, inciso III, do Regimento Interno, as contas da Academia de Educação para o Desenvolvimento/PE (Aedes/PE) (CNPJ: 10.278.089/0001-06) e do Sr. Alexandre Henrique Lemos Marinho (CPF: XXX.112.884-XX) , Presidente da Aedes/PE; 
6.3 aplicar, individualmente, aos responsáveis Academia de Educação para o Desenvolvimento/PE (Aedes/PE) (CNPJ: 10.278.089/0001-06) e Alexandre Henrique Lemos Marinho (CPF: XXX.112.884-XX) , Presidente da Aedes/PE, a multa prevista no art. 58, inciso II, da Lei 8.443/1992 c/c o art. 268, incisos I e II, do Regimento Interno, com a fixação do prazo de quinze dias, a contar da notificação, para que comprovem, perante o Tribunal (art. 214, inciso III, alínea 'a', do Regimento Interno) , o recolhimento das dívidas aos cofres do Tesouro Nacional, atualizadas monetariamente desde a data do acórdão até a do efetivo recolhimento, se for paga após o vencimento, na forma da legislação em vigor; 
6.4 autorizar, com fulcro no art. 28, inciso II, da Lei no 8.443/92, desde logo, a cobrança judicial das dívidas, caso não atendidas as notificações; 
6.5 autorizar, desde logo, caso requerido, o pagamento das dívidas em até trinta e seis parcelas mensais e consecutivas, nos termos do art. 26 da Lei 8.443/1992 c/c o art. 217 do Regimento Interno, fixando o prazo de quinze dias, a contar do recebimento da notificação, para comprovação perante o Tribunal do recolhimento da primeira parcela, e de trinta dias, a contar da parcela anterior, para comprovação dos recolhimentos das demais parcelas, devendo incidir sobre cada valor mensal, atualizado monetariamente, os juros de mora devidos, na forma prevista na legislação em vigor; 
6.6 encaminhar cópia da deliberação que vier a ser proferida ao Procurador-Geral da República no Estado de Pernambuco, nos termos do art. 209, § 7º, do Regimento Interno do TCU, para adoção das medidas que entender cabíveis, informando-lhe que o inteiro teor da deliberação pode ser consultado no endereço www.tcu.gov.br/acordaos".
3.	Enfim, por intermédio do Exmo. Sr. Procurador Marinus Eduardo De Vries Marsico, o MPTCU anuiu, em cota singela (Peça 51) , à aludida proposta da unidade técnica.
	É o Relatório.

não há.

Procurador Marinus Eduardo De Vries Marsico.

TOMADA DE CONTAS ESPECIAL. OMISSÃO NO DEVER DE PRESTAR CONTAS. CITAÇÃO. REVELIA DA ENTIDADE. APRESENTAÇÃO DAS ALEGAÇÕES DE DEFESA PELA PESSOA FÍSICA RESPONSÁVEL COM A SUPERVENIENTE APRESENTAÇÃO DA CORRESPONDENTE DOCUMENTAÇÃO SOBRE A REGULARIDADE DOS DISPÊNDIOS NO AJUSTE. SUBSISTÊNCIA DA IRREGULARIDADE NA TCE DIANTE DA OMISSÃO NO DEVER DE PRESTAR CONTAS. SUBSEQUENTE AFASTAMENTO DO DÉBITO. CONTAS IRREGULARES. MULTA. DETERMINAÇÃO.

TOMADA DE CONTAS ESPECIAL (TCE)

Secretaria do TCU no Estado de Pernambuco (Sec-PE).

Trata-se de tomada de contas especial instaurada pelo então Ministério da Ciência, Tecnologia e Inovação (MCTI) em desfavor da Academia de Educação para o Desenvolvimento - PE (Aedes-PE) , além de Alexandre Henrique Lemos Marinho, como presidente da Aedes-PE, diante da omissão no dever de prestar contas dos recursos federais inerentes ao Convênio nº 01.0078.00/2009 destinado à "Capacitação de Alunos do Município de Garanhuns em Tecnologia da Informação" sob o montante de R$ 162.148,20 pelo aporte de R$ 150.000,00 em recursos federais e de R$ 12.148,20 em recursos da contrapartida. 
2.	Como visto, a vigência do ajuste teria transcorrido durante o período de 28/12/2009 a 1°/12/2011 (Peça 1, fls. 155/161 e 167/168) , com o prazo fatal para a prestação de contas final do ajuste fixado em 28/2/2012.
3.	O órgão concedente teria realizado duas vistorias in loco, com a emissão dos Relatórios de Verificação de 20/12/2011 (Peça 1, fls. 219/223) e de 27/1/2012 (Peça 1, fls. 391/393) , constatando que a estrutura física da sede da entidade estaria compatível com o acordado e teriam sido apresentados os materiais utilizados na divulgação dos cursos, mas, à época, a entidade convenente não teria disponibilizado as listas de presença dos alunos, além de outros documentos comprobatórios.
4.	A presente TCE foi originalmente instaurada, assim, em face da omissão no dever de prestar contas, tendo o relatório de TCE (Peça 2, fls. 75/105) apontado que o dano ao erário corresponderia à totalidade dos recursos federais repassados (R$ 150.000,00) e seria imputável a Alexandre Henrique de Lemos Marinho, além da Aedes-PE.
5.	No âmbito do TCU, a Secex-PE promoveu a citação solidária dos responsáveis, mas, a despeito da regular citação, a Aedes-PE não apresentou as suas alegações de defesa, nem, tampouco, efetuou o recolhimento do débito apurado nos autos, passando à condição de revel perante o TCU, nos termos do art. 12, § 3º, da Lei nº  8.443, de 16 1992, ao passo que o Sr. Alexandre Marinho acostou as suas alegações de defesa, além da documentação a título de prestação de contas (Peça 28) , tendo, posteriormente (Peça 30) , remetido os seguintes elementos adicionais de defesa: notas fiscais recebidas durante o convênio; cotações das compras de valor acima de oito mil reais; contratos celebrados com cada fornecedor no convênio; e notas explicativas.
6.	De todo modo, após a análise final do feito (Peça 48) , a unidade técnica propôs a irregularidade das contas dos responsáveis, em virtude da omissão inicial no dever de prestar contas, para condená-los apenas em multa, tendo o MPTCU anuído a essa proposta (Peça 51) .
7.	Incorporo os pareceres da unidade técnica e do MPTCU a estas razões de decidir, sem prejuízo de pugnar pela aplicação da multa legal em desfavor, apenas, da pessoa física e pelo envio de determinação ao órgão concedente para a adoção das medidas cabíveis com vistas à restituição de R$ 521,06 referentes a duas despesas impugnadas.
8.	A partir da análise sobre a documentação acostada aos autos, além da análise promovida pelo então MCTI em cumprimento às determinações proferidas pelo Acórdão 2.254/2017 e pelo Acórdão 96/2018-TCU-Segunda Câmara, sobre a superveniente prestação de contas apresentada ao TCU, a unidade técnica assinalou que os novos elementos apresentados pelo Sr. Alexandre Marinho seriam suficientes para comprovar a execução física do objeto pactuado pelo Convênio nº 01.0078.00/2009 firmado entre o então MCTI e a Aedes-PE.
9.	A unidade técnica assinalou, também, que o alcance dos objetivos pactuados teria restado demonstrado nos autos, com a evidenciação da capacitação de jovens em cursos de manutenção de microcomputadores, de computação gráfica e de edição de áudio e vídeos. 
10.	A unidade técnica ressaltou, ainda, que teria restado pendente a devolução de R$ 521,06 referentes a duas despesas impugnadas, tendo sugerido, contudo, que, diante da baixíssima materialidade, o TCU poderia deixar de adotar as eventuais medidas sobre essa falha, sem prejuízo de propor a rejeição das razões de justificativa sobre a omissão no dever de prestar contas para julgar irregulares as contas de Alexandre Marinho e da Aedes-PE, aplicando-lhes a subjacente multa legal.
11.	Bem se vê que não merece prosperar, como plausível justificativa, a suposta inexperiência dos membros da entidade para a execução de convênios, nem deve ser acolhido o suposto desencontro de informações entre os servidores do então MCTI e os agentes da aludida entidade, não se mostrando adequada, ainda, a mera alegação de extravio da correspondente documentação (Peça 2, fl. 23) .
12.	Eis que restou efetivamente configurada a referida omissão no dever de prestar contas, já que as contas do ajuste teriam sido apresentadas apenas em 30/8/2016 (Peças 28 e 30) , a despeito de o prazo fatal para a prestação de contas ter sido fixado em 28/2/2012, não tendo sido sequer originalmente solicitada a oportuna prorrogação do aludido prazo junto ao órgão concedente, e, assim, o TCU não deve tecnicamente tratar o presente caso como mera intempestividade na outrora prestação de contas, mas, sim, como efetiva irregularidade na presente tomada de contas especial (TCE) , até porque a suposta prestação de contas não mais subsistiria a partir da instauração desta TCE, diante da evidente ausência do indispensável atributo da voluntariedade na apresentação da correspondente documentação, restando configurada, pois, a aludida omissão no dever de prestar contas, e não a mera intempestividade, nos termos do art. 8º da Lei nº 8.443, de 1992.
13.	Não por acaso, a despeito de ter assinalado o superveniente afastamento do débito, a Secex-PE pugnou pela manutenção da irregularidade na TCE, ante a referida omissão no dever de prestar contas, e, desse modo, propôs a subsequente aplicação da multa prevista no art. 58, I, da Lei nº 8.443, de 1992, em sintonia com a jurisprudência do TCU (v.g.: Acórdãos 621/2014 e 4.887/2015, da 1ª Câmara, Acórdãos 5.137/2014 e 9.810/2015, da 2ª Câmara, e Acórdão 855/2015-TCU-Plenário) , podendo o TCU também empregar o inciso II do referido art. 58 como adicional fundamento para a aplicação da aludida multa em desfavor da pessoa física responsável, diante da grave infração à norma regulamentar orçamentário-financeira.
14.	Não se vislumbraria, enfim, a prescrição da pretensão punitiva do TCU no presente caso concreto, pois não teria ocorrido o transcurso de mais de dez anos entre a ordem para a citação no âmbito do TCU, em 23/6/2016 (Peça 10) , e a data fatal fixada para a prestação de contas final do ajuste em 28/2/2012 (Peças 28 e 30) , nos termos do Acórdão 1441/2016-TCU-Plenário.
15.	Ocorre que, por meio do referido Acórdão 1.441/2016 proferido pelo Plenário na Sessão Extraordinária de 8/6/2016, o TCU firmou o seu entendimento no sentido de que a prescrição da pretensão punitiva deve seguir a regra geral do prazo decenal, contado a partir do fato, em linha com o art. 205 do Código Civil brasileiro, interrompendo-se a contagem do aludido prazo com a ordem de citação, nos termos do art. 240, caput, da Lei nº 13.105 (Código Processual Civil) , de 2015. 
16. 	Sem prejuízo, no entanto, do respeito a esse entendimento do Tribunal, reitero a minha ressalva já registrada em vários outros julgados do TCU no sentido de que, na ausência de lei específica, o TCU não deveria aplicar qualquer prazo prescricional sobre a referida pretensão punitiva ou, então, na pior das hipóteses, o Tribunal deveria aplicar a regra prescricional fixada pela Lei nº 9.873, de 1999, não só porque ela trata diretamente de prescrição no âmbito do direito administrativo sancionador, mas também porque, entre outras medidas, a aludida lei manda aplicar o prazo prescricional penal, quando a infração administrativa também configure crime, além de determinar expressamente que, no caso de ilícito continuado ou permanente, a contagem do prazo se inicie no dia da cessação do aludido ilícito. 
17. 	Ao anotar, então, essa minha posição pessoal, pugno pela aplicação da multa legal em desfavor da pessoa física responsável, diante do seu ato omissivo-comissivo no injustificado descumprimento do dever de prestar contas, submetendo-me, pois, ao entendimento fixado pelo TCU no âmbito do aludido Acórdão 1441/2016-TCU-Plenário, sem prejuízo de promover o envio de determinação ao órgão concedente para a adoção das medidas cabíveis com vistas à restituição de R$ 521,06 referentes a duas despesas impugnadas. 
18. 	Entendo, portanto, que o TCU deve julgar irregulares as contas de Alexandre Henrique Lemos Marinho e da Academia de Educação para o Desenvolvimento - PE (Aedes-PE) para aplicar a multa prevista no art. 58, I e II, da Lei 8.443, de 1992, em desfavor, apenas, da referida pessoa física, prolatando a aludida determinação. 
	
Ante o exposto, pugno pela prolação do Acórdão ora submetido a este Colegiado.
TCU, Sala das Sessões, em 23 de julho de 2019.
Ministro-Substituto ANDRÉ LUÍS DE CARVALHO
Relator